【裁判字號】    99,裁,151
【裁判日期】    990121
【裁判案由】    有關教育事務
【裁判全文】
最  高  行  政  法  院  裁  定
                                       99年度裁字第151號
抗  告  人  嘉義市私立興華高級中學
代  表  人  甲○○
上列抗告人因與相對人教育部間有關教育事務事件，對於中華民
國98年10月27日臺北高等行政法院98年度訴字第1241號裁定，提
起抗告，本院裁定如下︰
    主  文
抗告駁回。
抗告訴訟費用由抗告人負擔。
    理  由
一、本件訴外人吳英憲、呂善道原分別為抗告人聘用之數學、國
    文科專任教師，渠等於民國97年7月31日離職，並於97年8月
    30日以抗告人於渠等服務期間排定授課節數不足，再以每月
    授課鐘點不足為由予以減薪；又強制渠等聘約到期之教師於
    97年7月底搬離學校，再扣除暑期學術研究費；另亦未依法
    令考評教師及未於渠等離職證明書記載「服務成績優良」字
    樣，影響渠等權益為由，向相對人所屬中央教師申訴評議委
    員會（下稱中央申評會）提出申訴。案經該會以98年4月22
    日申訴評議書決定(下稱系爭評議決定)：(一)吳英憲、呂善
    道請求補足96學年度被扣鐘點費及97年7月份學術研究費部
    分，申訴有理由，原措施不予維持，抗告人應於評議書送達
    後1個月內，依法定額度發給之；另請求更改離職證明書，
    加註「服務成績優良」字樣部分，申訴無理由，應予申訴駁
    回；(二)呂善道請求更改92、93、94學年度考績部分，申訴
    不受理；95學年度考績部分申訴無理由，應予駁回，並由相
    對人於98年1月5日以台申字第0970262475號函檢附評議書予
    抗告人及吳英憲、呂善道，該評議書於98年1月9日送達申訴
    人吳英憲、呂善道。嗣抗告人就吳英憲、呂善道前揭申訴有
    理由部分不服，提起訴願，經行政院以依教師法第33條規定
    ，對於申訴決定或再申訴決定得提起訴願者，僅限於受有違
    法或不當措施之教師個人，而抗告人為扣減吳英憲、呂善道
    鐘點費等之原措施學校，非法定得對申訴決定提起訴願之主
    體，其就相對人所屬中央申評會之申訴評議決定提起訴願於
    法未合為由，決定訴願不受理。抗告人不服，提起本件行政
    訴訟。
二、本件原裁定以：(一)按「人民因中央或地方機關之違法行政
    處分，認為損害其權利或法律上之利益，經依訴願法提起訴
    願而不服其決定，或提起訴願逾三個月不為決定，或延長訴
    願決定期間逾二個月不為決定者，得向高等行政法院提起撤
    銷訴訟。」行政訴訟法第4條第1項所明定、次按「人民對於
    中央或地方機關之行政處分，認為違法或不當，致損害其權
    利或利益者，得依本法提起訴願。但法律另有規定者，從其
    規定。各級地方自治團體或其他公法人對上級監督機關之行
    政處分，認為違法或不當，致損害其權利或利益者，亦同。
    」亦經訴願法第1條定有明文。而私立學校之法律地位，參
    酌私立學校法第2條規定「各級、各類私立學校之設立，除
    法律另有規定外，應由學校財團法人（以下簡稱學校法人）
    申請之。前項學校法人，指以設立及辦理私立學校為目的，
    依本法規定，經法人主管機關許可設立之財團法人。」核屬
    財團法人，與前揭訴願法第1條第2項規定所稱之各級地方自
    治團體或其他公法人不同。（二）又依教師法第3條、第29
    條第1項、第31條、第33條之規定可知，教師申訴之程序分
    申訴及再申訴二級，教師、學校及主管教育行政機關三者不
    服申訴決定者，固均得提起再申訴，惟就中央申評會所為再
    申訴評議決定，則僅「教師」不服時，始得按其性質依法提
    起訴訟，或依訴願法或行政訴訟法或其他保障法律等有關規
    定，請求救濟，顯然有意排除學校及主管教育行政機關之適
    用，此乃因憲法第162條規定「全國公私立之教育文化機關
    ，依法律受國家之監督」，是教育主管機關在法律規定範圍
    內，對私立學校享有監督權。教育部所屬中央申評議會「再
    申訴評議之決定」，即屬監督權之行使，核其性質，與一般
    行政機關所受上級機關之訴願決定無異。而此徵諸教師法第
    32條規定：「申訴案件經評議確定者，主管教育行政機關應
    確實執行，而評議書應同時寄達當事人、主管機關及該地區
    教師組織。」教師申訴評議委員會組織及評議準則第32條規
    定：「評議決定確定後，學校或主管教育行政機關應依評議
    決定執行，主管機關並應依法監督其確實執行。」明揭申訴
    案件經評議確定者，學校及主管教育行政機關自應受其拘束
    確實執行，不得再事爭執之旨益明。據此，本件抗告人為財
    團法人，非屬訴願法第1條第2項規定所稱之各級地方自治團
    體或其他公法人，揆諸首揭說明，並無對上級監督機關之再
    申訴評議決定，提起訴願、行政訴訟之餘地，是本件前於抗
    告人任職之教師不服抗告人之措施，向中央申評會提起之申
    訴應以再申訴論，而中央申評會評議決定於評議書送達申訴
    人吳英憲、呂善道，即告確定（教師申訴評議委員會組織及
    評議準則第9條第2款、第29條規定參照），抗告人僅能依教
    師法第32條及教師申訴評議委員會組織及評議準則第32條規
    定，依評議決定，確實執行。從而，抗告人針對中央申評會
    基於教育行政監督關係，就其對教師吳英憲、呂善道96學年
    度扣減鐘點費及97年7月份學術研究費部分之措施審核並作
    成不予維持之申訴評議決定，提起撤銷訴訟，於法自有未合
    ，而其情形復無從命為補正為由，從程序上將抗告人之訴駁
    回。
三、抗告意旨略謂：原處分機關所為系爭評議決定為行政處分，
    既已損害抗告人之權利及利益，依訴願法第1條之規定，自
    非不得提起訴願，抗告人為財團法人，具有當事人能力，依
    法得為行政訴訟之原告。再者，本件教師申訴之內容核屬教
    師與抗告人間依私法契約而為之爭執，相對人縱得為監督，
    系爭評議決定亦已侵害私法自治範圍，難謂非屬行政訴訟法
    第4條第2項規定之「逾越權限或濫用權力」之行政處分，原
    裁定竟認抗告人不得提起訴願或行政訴訟，顯有誤會，請求
    廢棄原裁定云云。
四、本院按：教師法第2條、第29條第1項、第31條第2項分別規
    定：「教師資格檢定與審查、聘任、權利義務、待遇、……
    、申訴及訴訟等悉依本法之規定。」「教師對主管教育行政
    機關或學校有關其個人之措施，認為違法或不當，致損其權
    益者，得向各級教師申訴評議委員會提出申訴」「教師不服
    申訴決定者，得提起再申訴。學校及主管教育行政機關不服
    申訴決定者，亦同」，同時賦予教師、學校及主管教育行政
    機關不服申訴決定時，有提起再申訴之權利，以確保其權益
    。至對再申訴之決定，如有不服，依教師法第32條規定，僅
    以教師為限，始得對該再申訴決定，謀求法律救濟，顯然有
    意排除學校及主管教育行政機關之適用。蓋憲法第162條規
    定「全國公私立之教育文化機關，依法律受國家之監督」，
    另大學法第1條第2項、第3條分別規定：「大學應受學術自
    由之保障，並在法律規定範圍內，享有自治權」「本法之主
    管機關為教育部。」本件依抗告人與吳英憲、呂善道間所定
    之聘任契約，雖屬私法契約，惟有關上開教師法所保障之教
    師權益事項，教師法既有特別規定，應優先適用教師法之相
    關規定，自不待言。再者，相對人為教育主管機關，對於大
    學自治及學術自由保障無關之部分本非無監督權，已如前述
    ，則中央申評所為之系爭評議決定，即屬監督權之行使，核
    其性質，與一般行政機關所受上級機關之訴願決定無異，抗
    告人自應服從主管機關之監督，而無許可抗告人對再申訴之
    決定提起行政訴訟之餘地，從而抗告人僅能依教師法第32條
    規定，依評議決定之內容確實執行。原裁定以抗告人提起本
    件行政撤銷訴訟為不合法，從程序上駁回，經核並無違誤。
    抗告意旨徒執己見，求予廢棄，非有理由，應予駁回。
五、據上論結，本件抗告為無理由。依行政訴訟法第104條、民
    事訴訟法第95條、第78條，裁定如主文。
中    華    民    國    99    年    1     月    21    日
                    最高行政法院第五庭
                        審判長法官  鄭  忠  仁
                              法官  張  瓊  文
                              法官  黃  秋  鴻
                              法官  吳  東  都
                              法官  陳  金  圍
以  上  正  本  證  明  與  原  本  無  異
中    華    民    國    99    年    1     月    22    日
                              書記官  王  福  瀛


司法院資訊處製作；財團法人民間司法改革基金會備份。
